ACORDAO-COMPLETO-2533305

ACÓRDÃO 2111/2022 ATA 11/2022 - PRIMEIRA CÂMARA

VISTOS, relatados e discutidos estes autos de tomada de contas especial instaurada pelo Instituto Nacional do Seguro Social (INSS) em desfavor de seus ex-servidores Maria do Carmo Batista de Almeida e Jair Gonçalves de Almeida Filho, haja vista o prejuízo causado em decorrência da concessão irregular de benefícios previdenciários;
ACORDAM os ministros do Tribunal de Contas da União, reunidos em sessão da 1ª Câmara, diante das razões expostas pelo relator, em: 
9.1. excluir da relação processual a segurada Dayse de Almeida Canas (XXX.110.767-XX) e as Sras. Inês Helena de Souza (XXX.617.307-XX) , Luana Camillo de Almeida (XXX.698.427-XX) e Beatriz Camillo de Almeida (XXX.944.297-XX) ;
9.2. arquivar o processo, sem julgamento de mérito, exclusivamente quanto ao Sr. Jair Gonçalves de Almeida Filho (XXX.295.087-XX) , em virtude da ausência de pressuposto de constituição e de desenvolvimento válido e regular do processo, em relação a este responsável, nos termos do art. 212, c/c o art. 169, inciso II, do Regimento Interno do TCU;
9.3. julgar irregulares as contas da Sra. Maria do Carmo Batista de Almeida (XXX.397.797-XX) , com fundamento nos arts. 1º, inciso I, 16, inciso III, alínea "d", e 19, caput, da Lei 8.443/1992, c/c os arts. 1º, inciso I, e 209, inciso IV, do RI/TCU;
9.4. condenar a Sra. Maria do Carmo Batista de Almeida (XXX.397.797-XX) , com fundamento no art. 19, caput, da Lei 8.443/1992, c/c art. 210 RI/TCU, ao pagamento das importâncias abaixo especificadas, com a fixação do prazo de 15 (quinze) dias, a contar da notificação, para comprovar, perante o Tribunal, em respeito ao art. 23, inciso III, alínea "a", da Lei 8.443/1992, c/c art. 214, inciso III, alínea "a", do RI/TCU, o recolhimento da dívida aos cofres do Instituto Nacional do Seguro Social - INSS, atualizada monetariamente e acrescida dos juros de mora, calculados a partir das datas mencionadas, até a data do recolhimento, na forma prevista na legislação em vigor, pela concessão irregular dos seguintes benefícios previdenciários:
	Data
	Valor (R$) 
	Tipo (D/C) 

	15/10/1996
	2.912,50
	D

	06/11/1996
	816,59
	D

	03/12/1996
	1.292,93
	D

	03/01/1997
	816,59
	D

	05/02/1997
	818,22
	D

	04/03/1997
	818,22
	D

	02/04/1997
	818,22
	D

	09/01/2001
	1.017,82
	D

	05/02/2001
	1.018,22
	D

	02/03/2001
	1.018,22
	D

	03/04/2001
	1.019,02
	D

	24/04/2001
	39.157,95
	D

	05/06/2001
	1.019,02
	D

	03/07/2001
	1.096,93
	D

	02/08/2001
	1.096,93
	D

	04/09/2001
	1.096,93
	D

	02/10/2001
	1.096,93
	D

	05/11/2001
	1.096,93
	D

	04/12/2001
	2.189,86
	D

	04/01/2002
	1.096,93
	D

	05/02/2002
	1.096,93
	D

	04/03/2002
	1.097,10
	D

	02/04/2002
	1.097,32
	D

	03/05/2002
	1.097,32
	D

	04/06/2002
	1.097,32
	D

	03/07/2002
	1.197,72
	D

	02/08/2002
	1.197,72
	D

	03/09/2002
	1.197,72
	D

	02/10/2002
	1.197,72
	D

	04/11/2002
	1.197,72
	D

	03/12/2002
	2.391,43
	D

	03/01/2003
	1.197,72
	D

	04/02/2003
	1.197,72
	D

	07/03/2003
	1.197,72
	D

	02/04/2003
	1.197,72
	D

	05/05/2003
	1.197,72
	D

	03/06/2003
	1.197,72
	D

	02/07/2003
	1.433,76
	D

	04/08/2003
	1.433,76
	D

	02/09/2003
	1.433,76
	D

	03/10/2003
	1.433,76
	D

	04/11/2003
	1.433,44
	D

	02/12/2003
	2.864,03
	D

	05/01/2004
	1.433,44
	D

	03/02/2004
	1.433,44
	D

	02/03/2004
	1.433,44
	D

	02/04/2004
	1.433,44
	D

	04/05/2004
	1.433,44
	D

	02/06/2004
	1.498,34
	D

	02/07/2004
	1.498,34
	D

	03/08/2004
	1.496,77
	D

	02/09/2004
	1.496,77
	D

9.5. autorizar a cobrança judicial da dívida, caso não atendidas as notificações, na forma do art. 28, inciso II, da Lei 8.443/1992;
9.6. autorizar, desde logo, caso solicitado e o processo não tenha sido remetido para cobrança judicial, o pagamento das dívidas em até 36 (trinta e seis) parcelas mensais e consecutivas, nos termos do art. 26 da Lei 8.443/1992, c/c o art. 217 do Regimento Interno/TCU, fixando-se o vencimento da primeira parcela em 15 (quinze) dias, a contar do recebimento da notificação, e o das demais a cada 30 (trinta) dias, devendo incidir sobre cada valor mensal os correspondentes acréscimos legais, na forma prevista na legislação em vigor, sem prejuízo de alertar a responsável de que a falta de comprovação do recolhimento de qualquer parcela implicará o vencimento antecipado do saldo devedor;
9.7 encaminhar cópia da presente deliberação ao Procurador-Chefe da Procuradoria da República no Estado do Rio de Janeiro, nos termos do § 3º do art. 16 da Lei 8.443/1992, c/c o § 7º do art. 209 do Regimento Interno do TCU, para adoção das medidas que entender cabíveis, bem assim ao Instituto Nacional de Seguridade Social, à responsável e ao espólio do Sr. Jair Gonçalves de Almeida Filho;
9.8. comunicar ao Instituto Nacional do Seguro Social - INSS e à Procuradoria Geral Federal - PGF que decisão indicada no item 9.1 deste acórdão não impede a adoção de providências judiciais, com vistas a reaver valores que eventualmente foram pagos aos segurados ali referidos, em razão da concessão indevida de benefício previdenciário.

Tomada de contas especial instaurada em razão dos prejuízos causados por empregados do INSS na concessão de benefícios irregulares.

Primeira Câmara

Instituto Nacional do Seguro Social.

3. Responsáveis: Beatriz Camillo de Almeida (XXX.944.297-XX); Inês Helena de Sousa (021.617.30789); Jair Gonçalves de Almeida Filho (XXX.295.087-XX); Luana Camillo de Almeida (XXX.698.427-XX); Maria do Carmo Batista de Almeida (XXX.397.797-XX).

13.1. Ministros presentes: Benjamin Zymler (na Presidência) e Vital do Rêgo (Relator).
13.2. Ministro-Substituto convocado: Weder de Oliveira.
13.3. Ministro-Substituto presente: Augusto Sherman Cavalcanti.

VITAL DO RÊGO

Adoto como relatório o pronunciamento da Secretaria de Controle Externo de Tomada de Contas Especial (peça 136) , que contou com a anuência do corpo diretivo daquela unidade (peças 137 e 138) , lavrada nos seguintes termos:
INTRODUÇÃO
Trata-se de tomada de contas especial instaurada pelo Instituto Nacional do Seguro Social - INSS, em razão dos prejuízos causados pelos ex-servidores Maria do Carmo Batista de Almeida e Jair Gonçalves de Almeida Filho (falecido) , referente à concessão irregular de benefícios previdenciários, baseado em vínculos empregatícios falsos, com a utilização de matrículas de 'servidores fantasmas' cadastrados no sistema de benefícios, ocorridos no âmbito do PSS André Azevedo, jurisdicionado à antiga Gerência Regional do Seguro Social da Penha, no Rio de Janeiro/RJ.
O envolvimento dos servidores nas irregularidades culminou com a instauração do Processo Administrativo Disciplinar 35.301.020919/96-52. Analisando todos os elementos comprobatórios, a Comissão concluiu que a ação fraudulenta foi efetuada pela Gerente da Gerência Regional do Seguro Social - GRSS/Penha/Rio de Janeiro/RJ, Maria do Carmo Batista de Almeida, juntamente com outros servidores, entre os quais o Senhor Jair Gonçalves de Almeida Filho, e atribuiu aos referidos servidores as seguintes imputações:
	a) Maria do Carmo Batista de Almeida, matrícula SIAPE 912769, agente administrativo, lotada na Gerência Regional de Arrecadação e Fiscalização - GRAF/Treze de Maio, por se valer do cargo para lograr proveito pessoal ou de outrem, em detrimento da dignidade da função pública, proceder de forma desidiosa e improbidade administrativa (artigos 117, incisos IX e XV, e 132, incisos IV e XIII, da Lei 8.112/1990) ;
	b) Jair Gonçalves de Almeida Filho, matrícula SIAPE 911569, agente administrativo, lotado na Coordenação de Recursos Humanos, por se valer do cargo para lograr proveito pessoal ou de outrem, em detrimento da dignidade da função pública, e improbidade administrativa (artigos 117, inciso IX, e 132, incisos IV e XIII, da Lei 8.112/1990) .
A Consultoria Jurídica do INSS, por intermédio do Parecer/CJ/1.288, de 6/5/1998 (peça 1, p. 378-386) , ratificou a conclusão da Comissão de Processo Administrativo Disciplinar e vislumbrou, ainda, que aos indiciados cabia o complemento da imputação prevista no art. 132, inciso X, da Lei 8.112/1990, uma vez que os inúmeros benefícios previdenciários concedidos fraudulentamente evidenciam patente lesão aos cofres públicos e dilapidação do patrimônio nacional, e concluiu pela aplicação da penalidade de demissão a todos os servidores indiciados, conforme o disposto no art. 127, inciso II, da Lei 8.112/1990.
Tendo em vista a gravidade das irregularidades praticadas, com vultoso desvio de recursos previdenciários em proveito dos funcionários investigados, a Subchefia para Assuntos Jurídicos da Casa Civil da Presidência da República, por meio da Nota SAJ 1.953/98-MM, de 15/6/1998 (peça 1, p. 394-398; peça 2, p. 4) , ratificou a aplicação da pena de demissão aos referidos servidores.
5.	As penas de demissão dos servidores Maria do Carmo Batista de Almeida e Jair Gonçalves de Almeida Filho foram aplicadas pelo Presidente da República, por intermédio de Decreto Presidencial, de 30/6/1998, publicado na Seção 2, página 2, do Diário Oficial da União, de 1/7/1998 (peça 2, p. 6-12) .
HISTÓRICO
Responsável Sr. Jair Gonçalves de Almeida Filho
6.	Como já analisado no âmbito da instrução de mérito à peça 113, o Sr. Jair Gonçalves de Almeida Filho encontra-se falecido e foi abordado que em atenção ao Ofício 2405/2017/Secex-RJ, por meio do Ofício 673/SEAP-CM/GAB/17 (peça 65) , o Sr. Diretor do Instituto Penal Cândido Mendes-SEAP/CM, onde o responsável se encontrava aprisionado, esclareceu que não foi possível localizar a documentação requerida por este Tribunal de Contas, e ressaltou a impossibilidade de ciência ao responsável, devido ao falecimento do Sr. Jair Gonçalves de Almeida Filho por motivo de saúde, em 27/10/2016, comprovado por meio de cópia da certidão de óbito, inserida à peça 66. 
Citação das sucessoras de Jair Gonçalves de Almeida Filho e da sua pensionista beneficiária 
7. 	Assim, como detalhado naquela instrução de mérito, mediante análise da certidão de óbito, o Serviço de Administração de Processos observou que a Sra. Inês Helena de Sousa (CPF XXX.617.307-XX) foi a declarante do óbito do Sr. Jair Gonçalves de Almeida Filho (peça 66) . 
8. 	Por meio de consulta ao sistema de buscas disponibilizados no TCU, identificou-se que o Sr. Jair Gonçalves de Almeida Filho era pai de Beatriz Camillo de Almeida (CPF: XXX.944.297-XX) e de Luana Camillo de Almeida (CPF: XXX.698.427-XX) , ambas com maioridade civil (peça 67) . Porém, constatou-se que a Sra. Inês Helena de Sousa (CPF: XXX.617.307-XX) é pensionista beneficiária (NIT 124.5649.95-32, n. benefício 1783317997) de pensão, cujo instituidor foi o Sr. Jair Gonçalves de Almeida Filho.
9. 	Por conseguinte, por meio de despacho de 28/9/2017, no âmbito do SAProc-Secex/RJ, foi proposta a citação de Beatriz Camillo de Almeida (CPF: XXX.944.297-XX) e de Luana Camillo de Almeida (CPF: XXX.698.427-XX) , sucessoras de Jair Gonçalves de Almeida Filho, e da Sra. Inês Helena de Sousa (CPF: XXX.617.307-XX) (peça 67) . 
10.	 Mediante o Ofício 3168/2017-TCU/SECEX-RJ (peça 72) , promoveu-se a citação da Sra. Inês Helena de Souza, em 7/11/2017, conforme o aviso de recebimento inserto à peça 77. 
11.	 Após os trâmites de citações efetuadas das Sras. Beatriz Camillo de Almeida e Luana Camillo de Almeida, sucessoras (filhas) do Sr. Jair Gonçalves de Almeida Filho, foram consideradas regularmente citadas por intermédio do Ofício 1678/2018-TCU/SECEX-RJ (peça 104) e do Ofício 1679/2018-TCU/SECEX-RJ (peça 103) , comprovado o recebimento das citações em 23/7/2018 (AR à peça 105) , e na data 3/8/2018 (AR à peça 109) , respectivamente.  
12.	 Em 9/8/2018, a Sra. Luana Camillo de Almeida requereu cópia integral dos presentes autos (peça 107) e requisitou dilação de prazo para apresentar alegações de defesa (peça 108) , em resposta aos fatos arguidos no Ofício 1679/2018-TCU/SECEX-RJ, sendo o pleito deferido no prazo de trinta dias. Decorrido o prazo regimental, ambas não apresentaram, à época, tanto suas alegações de defesa como não recolheram o débito apurado, configurando-se revelia das envolvidas. Nesse caso, foi dado prosseguimento ao processo, com os elementos nele contidos (art. 12, § 3º, da Lei nº  8.443/92) .
13.	 No entanto, em 10/8/2018, a Sra. Beatriz Camillo de Almeida requisitou dilação de prazo para apresentar alegações de defesa (peça 106) , em resposta aos fatos arguidos no Ofício 1678/2018-TCU/SECEX-RJ, sendo a prorrogação de prazo deferida por trinta dias, a contar do término do prazo inicialmente concedido. 
14.	 Em 28/8/2018, a Sra. Beatriz Camillo de Almeida ofereceu alegações de defesa insertas à peça 110. Os argumentos apresentados foram no sentido de que não tinha conhecimento da existência de abertura de inventário em nome de Jair Gonçalves de Almeida Filho, e que não possuía qualquer bem transmitido a título de herança que pudesse satisfazer o valor total da dívida, em obediência ao artigo 5º, inciso XLV, da Constituição Federal de 1988, art. 5º, inciso VIII da Lei 8443/1992 e artigo 1792 do Código Civil.  
15. Desse modo, foi efetuada pesquisa acerca da existência de eventual inventário, judicial ou extrajudicial em nome do Sr. Jair Gonçalves de Almeida Filho (CPF: XXX.295.087-XX) , falecido em 27/10/2016, conforme a certidão de óbito constante do Livro N. C-341, Folhas 112, Termo 94499, do 9º Registro Civil das Pessoas Naturais da Capital - RJ, considerando-se pertinente diligenciar o Tribunal de Justiça do Estado do Rio de Janeiro, e os Cartórios do 5º e 6º Registros de Distribuição do Rio de Janeiro, responsáveis pelo registro de atos e ações de sucessão de bens e testamentos, de modo a serem obtidos, caso existentes, os seguintes documentos/informações: 
	a.1) registro de instauração de inventário, judicial ou extrajudicial, ou de arrolamento de bens do de cujus, e, em caso positivo, a identificação da completa qualificação do inventariante do espólio. Caso não exista registro, a identificação da completa qualificação do administrador provisório, se houver; 
	a.2) registro da partilha de bens, e, em caso positivo, o envio de cópia da respectiva escritura e a qualificação completa dos sucessores.
16.	 Assim, foram promovidas diligências ao Tribunal de Justiça do Estado do Rio de Janeiro, bem como aos Cartórios do 5º e do 6º Ofícios de Registro de Distribuição da Justiça do Estado do Rio de Janeiro, por meio dos Ofícios 525/2018-TCU/SECEX-RJ, 526/2018-TCU/SECEX-RJ e 527/2018-TCU/SECEX-RJ (peça 86; 87;88) , respectivamente, recebidos em 23/3/2018 (peça 90; 89; 91) , com vistas a identificar possível registro da sucessão do responsável Jair Gonçalves de Almeida Filho (CPF: XXX.295.087-XX) , óbito em 27/10/2016, certidão constante do Livro N. C-341, Folhas 112, Termo n. 94499, 9º Registro Civil das Pessoas Naturais da Capital - RJ.	
17.	 O Tribunal de Justiça do Estado do Rio de Janeiro informou (peça 94, p. 15-17) : 
	a) o Departamento de Informações Gerenciais da Prestação Jurisdicional-DEIGE localizou o processo 0244058-43.2016.8.19.0001, que tramitou junto ao r. Juízo da 4ª Vara de Órfãos e Sucessões da Comarca da Capital, versando sobre o pedido de Alvará formulado por Jair Gonçalves de Almeida Filho, cujo objeto é o recebimento de valores da titularidade dos falecidos Jair Gonçalves de Almeida e Ida Guimarães de Almeida (peça 94, p.11-12) ;
	b)  de acordo com a cópia extraída do processo 0244058-43.2016.8.19.0001, verificou-se que o pedido de Alvará foi ajuizado em 26/7/2016 (peça 94, p. 12) , data anterior ao falecimento do responsável, Sr. Jair Gonçalves de Almeida Filho (27/10/2016) , sendo certo que a pretensão deduzida foi deferida por Sentença, prolatada em 21/11/2016 (peça 94, p. 8; 11) , encontrando-se o feito arquivado sem que o referido Alvará fosse retirado, constatados mediante documentos insertos à peça 94, p. 10/12.
18.	 Segundo o r. Despacho exarado pela Exmª Juíza de Direito Auxiliar da Presidência do Tribunal de Justiça do Estado do Rio de Janeiro, em 18/4/2018, não se vislumbrou a existência de Inventário/Arrolamento ou Alvarás em nome de Jair Gonçalves de Almeida Filho (CPF XXX.295.087-XX) , localizando-se apenas pedido de Alvará Judicial em que o mesmo figurou no polo ativo, ação ajuizada em data anterior ao seu falecimento (peça 94, p. 5-12;13) . 
19.	 Em 27/3/2018, o 6º Ofício de Distribuição informou, por meio do Ofício 1122/2018 (peça 92) , constar em nome de Jair Gonçalves de Almeida Filho (CPF: XXX.295.087-XX) o seguinte:
	a) Procuração, 22° Ofício de Notas, Livro ST-272, folha 36, data 21/5/2009, Outorgante Jair Gonçalves de Almeida, Outorgado Jair Gonçalves de Almeida Filho, CPF XXX.295.087-XX; 
	b) Procuração, 22° Ofício de Notas, Livro ST-310, folha 62, data 5/4/2013, Outorgante Jair Gonçalves de Almeida, Outorgado Jair Gonçalves de Almeida Filho, CPF XXX.295.087-XX.
20.	 Em 9/4/2018, o 5º Ofício do Registro de Distribuição informou, por meio do Ofício 485/2018 (peça 93) , que no período de vinte e cinco de março de mil novecentos e noventa e oito a vinte e cinco de março de dois mil e dezoito, consta em nome de Jair Gonçalves de Almeida Filho (CPF: XXX.295.087-XX) o seguinte:
	a) da 11ª Circunscrição do Registro Civil de Pessoas Naturais, procuração que Jair Gonçalves de Almeida Filho faz a João Carlos da Costa Pereira, em 08/02/2010, livro: SO-493, folhas: 097. (Art. 9º, inciso III do Livro III, Título I, Capítulo III do Código de Organização e Divisão Judiciária do Estado do Rio de Janeiro) .
Responsável Sra. Maria do Carmo Batista de Almeida
21.	 Como já abordado na instrução de mérito à peça 113, a sentença proferida, em 2/3/2006, nos autos da Ação Penal 0024772-63.1997.4.02.5101-Estelionato e outras fraudes contra a Previdência, 8ª Vara Federal Criminal do Rio de Janeiro (peça 2, p. 351) , condenou a Sra. Maria do Carmo Batista de Almeida pela prática do crime previsto nos arts. 312 (peculato) , 288, 333 (corrupção ativa) , pena privativa de liberdade em regime fechado.
22.	 A fim de realizar a citação da Sra. Maria do Carmo Batista de Almeida, então aprisionada, foi promovida diligência à Diretora da Penitenciária Talavera Bruce, por meio Ofício 492/2017-TCU/SECEX-RJ, (peça 54) , para proceder à citação da responsável, por intermédio do Ofício 493/2017-TCU/SECEX-RJ, ambos recebidos em 6/3/2017 (peças 53; 52; 54-55) .
23.	 Em resposta ao Ofício 492/2017-TCU/SECEX-RJ, a Diretora da Penitenciária Talavera Bruce informou que, após ser dada ciência da citação da Sra. Maria do Carmo Batista de Almeida, a mesma assegurou não possuir advogado constituído, sendo assim, a custodiada afirmou que desejava ser assistida pela Defensoria Pública (peças 52, 53 e 54) .
24.	 Em 30/6/2017, a Defensoria Pública da União encaminhou alegações de defesa inserta à carta manuscrita pela responsável, Sra. Maria do Carmo Batista de Almeida, anexa ao Ofício 45/2017-DPU, em atenção às irregularidades apontadas no Ofício 493/2017-TCU/SECEX-RJ (peça 59) . 
25.	 Os argumentos aduzidos pela responsável, em essência, foram idênticos às alegações oferecidas pela Defensoria Pública da União, inserta à peça 96, sendo considerados frágeis, insuficientes para afastar sua responsabilidade, ante os elementos constantes do Processo Administrativo Disciplinar 35.301.020.919/96-52. Em 21/6/2018, a Defensoria Pública da União no Rio de Janeiro apresentou, intempestivamente, alegações de defesa da assistida da DPU/RJ, Maria do Carmo Batista de Almeida, acrescentando novas alegações de defesa (peça 96) . 
26.	 No exame técnico realizado na instrução de mérito à peça 113, foi abordado que o Processo Administrativo Disciplinar 35.301.020.919/96-52, no qual foram constatadas irregularidades praticadas pelos ex-servidores Maria do Carmo Batista de Almeida e Jair Gonçalves de Almeida Filho, referiu-se ao uso de matrículas de 'servidores 'fantasmas', para que estes não só concedessem benefícios de valores altos, assim como, elaborassem Pagamento Alternativo de Benefícios (PABs) e Liberações de Pagamentos a Procuradores (peça 1, p. 215/217) .
27.	 Segundo o referido PAD, de acordo com o Relatório da Dataprev, os responsáveis pelo cadastramento das matrículas de cada um desses 'servidores fantasmas foram a então Gerente Maria do Carmo Batista de Almeida, os Chefes dos Postos por ela designados, afetos à Gerência Penha/RJ, Posto Quitungo, Posto Filomena Nunes, Posto André Azevedo (servidor Jair Gonçalves de Almeida Filho) e Posto Penha Circular, onde comprovadamente ocorreram inúmeras irregularidades no tocante à reativação de benefícios encerrados, gerando PABs sempre pelo motivo 31 (Benefício Suspenso/Cessado Indevidamente) , gerando liberações de pagamentos indevidos, em milhões de reais, e, ainda, a concessão de benefícios irregulares (aposentadorias, pensões e auxílio-doença) , relacionados nos autos do PAD 35.301.020.919/96-52 (peça 1, p. 215/217) .
28.	 O motivo para instauração do processo de TCE 37367.001803/2014-46 foram as irregularidades relacionadas com a concessão do benefício de aposentadoria por tempo de contribuição, espécie 42/103.582.142-4, no ano de 1996, à segurada Dayse de Almeida Canas (CPF XXX.110.767-XX) , no Posto André Azevedo, pelo servidor Jair Gonçalves de Almeida Filho, restando provada a irregularidade na habilitação/concessão de benefícios previdenciários baseada em vínculo empregatício majorado, com a utilização de senha de servidor "fantasma" (peça 3, p. 35; 61; peça 4, p. 148) .
29.	 Foi abordada, igualmente, a existência de Ação Ordinária 0109023-14.1997.4.02.5101 (número antigo 97.0109023-3) em trâmite na 1ª Vara Federal do Rio de Janeiro, movida pelo Ministério Público Federal - INSS, objetivando a condenação de Maria do Carmo Batista de Almeida e Jair Gonçalves de Almeida Filho, e outros, pela prática do ato de improbidade administrativa previsto no art.90, caput, e no art. 10, I, da Lei 8.429/1992.
30.	 Consoante a R. Sentença prolatada nos autos da Ação Ordinária 97.0109023-3, em 16/5/2014, pelo Juiz Federal da 1ª Vara Cível do Rio de Janeiro, a parte autora sustentou, em síntese, que em auditagem extraordinária realizada pela Auditoria do INSS nos postos de benefícios previdenciários subordinados à GRPS/Penha, foram constatadas diversas irregularidades levadas a efeito pelos Réus, consistentes na reutilização de benefícios previdenciários que já haviam sido cancelados por razões legítimas, em sua maioria na modalidade auxílio-doença cessados por alta médica. 
31.	 Aduziu, também, que consta dos autos que Maria do Carmo Batista de Almeida, ao assumir o cargo de Gerente Regional do Seguro Social/Penha, procedia à expedição de ofícios a determinadas agências bancárias, através dos quais habilitava o Réu Jair, a Ré [...], bem como as Rés [...] a liberarem pagamentos indevidos a procuradores ilegítimos, através da aposição de suas assinaturas em PAB's (Pagamento Alternativo de Benefício) , em comprovantes para liberação de pagamento bloqueado e em liberações de pagamento a procurador. 
32. O Ministério Público Federal alegou, ainda, que as fraudes, em questão, consistiam no cadastro de funcionários "fantasmas", no sistema de controle da DATAPREV, com números de matrícula de servidores aposentados ou ativos lotados em outras regiões, causando perda patrimonial ao erário, na medida em que os pretensos beneficiários, por meio de seus procuradores, retiravam junto à rede bancária vultosas quantias, sem a elas fazerem jus.
33.	 Em prosseguimento à Sentença prolatada nos autos da Ação Ordinária 97.0109023-3, ao analisar individualmente a conduta de cada Réu, 'Segundo consta dos autos [...], a Ré Maria do Carmo Batista de Almeida, então Gerente Regional da Previdência Social da Penha, inseria a matrícula de falsos servidores no Sistema da DATAPREV, os quais passavam a atuar nos Postos Previdenciários subordinados à tal Gerência. A referida Ré também foi responsável pela expedição de ofícios a algumas agências bancárias, habilitando os demais réus a liberar pagamentos indevidos a falsos procuradores.' 
Prescrição Punitiva
34.	 Foi igualmente analisado no âmbito da instrução à peça 113, que no caso da aplicação de multas (arts. 57 e 58 da Lei 8.443/1992) , por tratar-se de sanção/punição, este Tribunal, por meio de incidente de uniformização de jurisprudência, prolatou o Acórdão 1441/2016-TCU-Plenário, por intermédio do qual se firmou o entendimento de que, nos processos sob jurisdição desta Corte de Contas:
a) a pretensão punitiva do Tribunal de Contas da União subordina-se ao prazo geral de prescrição indicado no art. 205 do Código Civil, ou seja, 10 anos;
b) a prescrição da pretensão punitiva conta-se a partir da data da ocorrência da irregularidade sancionada, nos termos do art. 189 do Código Civil;
c) 	 o ato que ordenar a citação, audiência ou oitiva da parte interrompe a prescrição, nos termos do art. 202, inc. I, da Lei 10.406/2002 (CC) . A prescrição recomeça a contar da data do ato que motivou a interrupção, nos termos do art. 202, parágrafo único, parte inicial, do Código Civil;
d)  a prescrição da pretensão punitiva do TCU será suspensa toda vez que a parte apresentar elementos adicionais de defesa ou quando forem necessárias diligências em razão de algum fato novo trazido pela parte, não suficientemente documentado nas manifestações processuais. A paralisação da contagem do prazo prescricional ocorrerá no período compreendido entre a juntada dos elementos adicionais de defesa ou da peça contendo o fato novo e a análise dos referidos elementos ou da resposta à diligência, nos termos do art. 160, § 2º, do Regimento Interno do TCU; e
e)	a ocorrência da prescrição da pretensão punitiva do TCU deve ser aferida, independentemente de alegação da parte, em cada processo em que haja intenção de aplicação das sanções previstas na Lei 8.443/1992.
35. Conforme o entendimento firmado a partir do voto condutor do Acórdão 1641/2016-TCU-Plenário, de Relatoria do Ministro Benjamin Zymler, a prescrição punitiva para pagamentos de benefícios previdenciários concedidos de modo fraudulento, por se tratar de irregularidade continuada, tem como marco inicial a data do último pagamento. Verifica-se que o débito imputado à responsável, Maria do Carmo Batista de Almeida, considerando o óbito do Sr. Jair Gonçalves de Almeida Filho, tem como fato gerador a concessão de aposentadoria irregular por tempo de contribuição, a partir de 15/10/1996, cujos pagamentos indevidos se prolongaram até 2/9/2004. 
36.	 Nesse sentido, quanto ao caso concreto, à vista de os fatos impugnados terem ocorrido entre os anos de 1996 e 2004 e o ato que ordenou a citação dos responsáveis ter-se dado em 20/7/2016 - Despacho do Relator, Ministro Vital do Rêgo, (peça 47) , transcorreu o lapso de dez anos preconizado na Lei Civil, operando-se, assim, a prescrição acerca da pretensão punitiva desta Corte, razão pela qual não cabe a aplicação de sanção pecuniária e de inabilitação à responsável, Maria do Carmo Batista de Almeida.
37.	 Assim, a conclusão alcançada naquela instrução de mérito, foi no sentido de excluir da relação processual a segurada Dayse de Almeida Canas (CPF: 336.110.767- 91) , conforme jurisprudência deste Tribunal acerca do tema (Acórdãos Plenários 859/2013, 3626/2013, 2.369/2013) , haja vista não haver elementos que indicassem cabalmente a participação da beneficiária no conluio para a prática dos atos fraudulentos apurados pela auditoria interna do INSS. 
38.	 Portanto, concluiu-se que a atribuição de responsabilidade apenas aos ex-servidores com a exclusão da segurada Dayse de Almeida Canas da relação processual foi medida que melhor se coadunou com os ditames da culpabilidade e dos princípios da racionalidade processual e da efetividade da jurisdição de contas, nos termos dos argumentos apresentados na instrução preliminar (peça 9, itens 36 a 39) .
39.	 Entendeu-se que as alegações de defesa apresentadas pela responsável Sra. Maria do Carmo Batista de Almeida não foram suficientes para sanear as irregularidades que lhe foram atribuídas. Inexistindo nos autos elementos que caracterizem boa-fé ou excludentes de culpabilidade em sua conduta, propôs-se que suas contas fossem julgadas irregulares e condená-la em débito, em solidariedade com o espólio de Jair Gonçalves de Almeida Filho, ex-servidor, demitido.
40.	 No que concerne à aplicação da multa prevista no art. 57 da Lei 8.443/1992, verificou-se que, no caso concreto, houve a prescrição da pretensão punitiva em relação às irregularidades apontadas, conforme a Jurisprudência do TCU.
41.	 No âmbito do TCU, em face do falecimento do responsável (Sr. Jair Gonçalves de Almeida Filho) em 27/10/2016 (peça 66) , foi encaminhada a subsequente citação às sucessoras do falecido para a apresentação da defesa ou o ressarcimento do débito apontado nos autos. 
42.	 A despeito, contudo, de terem sido regularmente citadas, a Sra. Luana Camillo de Almeida (CPF XXX.698.427-XX) e Inês Helena de Souza (CPF XXX.617.307-XX) deixaram, à época, transcorrer o prazo para apresentarem as alegações de defesa e/ou efetuarem o recolhimento do débito, passando à condição de revéis, nos termos do art. 12, § 3º, da Lei nº 8.443, de 1992, com o prosseguimento normal do processo.
43.	 Os argumentos de defesa apresentados pela Sra. Beatriz Camilo de Almeida, sucessora de Jair Gonçalves de Almeida Filho, foram considerados como insuficientes para sanear as irregularidades a ele atribuídas, tampouco lograram afastar o débito ora imputado.
44.	 Após pronunciamento favorável da Unidade (peça 114) bem como do Ministério Público junto ao TCU (peça 115) , o Gabinete do Ministro Vital do Rêgo emitiu despacho, dando entendimento diverso quanto à citação dos responsáveis, a seguir transcrito (peça 116, p. 1) :
5. Nos termos do art. 796 do CPC, somente após concluída a partilha passam a responder os herdeiros pelas dívidas do falecido, dentro das forças da herança e na proporção da parte que lhe coube. 
6. Na forma da jurisprudência pátria, enquanto não há individualização da quota pertencente a cada herdeiro, o que se efetivará somente com a partilha dos bens, é a herança que responde por eventual obrigação deixada pelo de cujus. Nessa perspectiva, o espólio, que também pode ser conceituado como a universalidade de bens do falecido, assume, por expressa determinação legal, a legitimidade para demandar e ser demandado em todas as ações em que o falecido integraria o polo ativo ou passivo da demanda, se ainda vivo fosse. 
7. Assim, não se encontrando o inventário aberto, os herdeiros não podem ser, individualmente, considerados partes legítimas para responder pela obrigação apurada nos presentes autos. 
8. Nesta hipótese, o correto será a promoção da ação em face do espólio, representado segundo as regras estabelecidas no art. 1797 do Código Civil. 
Diante do exposto, determino a restituição dos autos à unidade técnica para que promova a renovação da citação, desta feita em nome do espólio do gestor falecido. 
45.	 Nesse contexto, foi elaborada instrução, pela Seproc, quanto à adoção das medidas saneadoras de comunicação do referido espólio (peça 122) , tendo sido feita a seguinte proposta de encaminhamento: 
1) A citação do espólio do responsável no endereço da Sra. Inês Helena de Sousa (CPF: XXX.617.307-XX) , na qualidade de pensionista beneficiária do de cujus (instrução de peça 113, item 11) e primeira pessoa na linha sucessória, nos termos do Despacho do Relator à peça 116, segundo as regras estabelecidas no art. 1797 do Código Civil. 
2) Reenviar o ofício de citação de peça 117, cujo AR não foi juntado ao processo, para o endereço da Sra. Luana Camillo de Almeida (CPF: XXX.698.427-XX) , também filha e sucessora do responsável.
46. Foram enviados os ofícios 28810 e 11/2020-Seproc, contendo as citações correspondentes, cujas ciências de comunicação se encontram às peças 131 e 133. Foi enviada resposta pelo procurador da Sra. Luana Camillo de Almeida à peça 130, a ser analisado no tópico abaixo.  
EXAME TÉCNICO
Alegações de defesa apresentadas pelo procurador da Sra. Luana Camillo de Almeida (peça 130) 
47.	 O procurador da responsável inicia seus argumentos repisando a ausência de abertura de inventário e, por consequência, a inexistência de partilha de bens. Alega que a sucessora do responsável, então filha, não reconhece e nunca foi parte do procedimento que se deu iniciado em 1996, e que, neste período ainda era menor de idade e não tinha a menor ciência da existência de procedimentos contra seu pai e que agora, depois de quase 23 anos, é chamada a pagar dívida não contraída e não reconhecida pela própria (peça 130, p. 2-3) .
48.	 Assim, alega que a Sra. Luana nunca teve ciência das irregularidades praticadas, e que, por isso, não teria que responder por aquilo que não fez, não tendo que compor o polo passivo do processo, bem como assumir responsabilidade por atos praticados por seu pai. Desse modo, faz referência ao art. 5º, inciso XLV, da CF/1988 e ao art. 1.792 do Código Civil, acerca dos limites de responsabilidades dos herdeiros e sucessores, deixando claro que se não existe herança, não há o que se falar da transferência de dívida para herdeiro ou sucessores, haja vista estarem ligados diretamente na sucessão, conforme transcritos abaixo (peça 130, p. 3) : 
Artigo 5º, XLV ... nenhuma pena passará da pessoa do condenado, podendo a obrigação de reparar o dano e a decretação do perdimento de bens ser, nos termos da Lei, estendidas aos sucessores e contra eles executadas, até o limite do valor do patrimônio transferido. 
Art. 1.792.  O herdeiro não responde por encargos superiores às forças da herança; incumbe-lhe, porém, a prova do excesso, salvo se houver inventário que a escuse, demostrando o valor dos bens herdados. 
49. 	O procurador da responsável faz menção a julgados do Tribunal de Justiça sobre a tese da não cobrança de dívida de herdeiros ou sucessores fora dos limites de suas cotas hereditárias e ao Acórdão 1859/2007-TCU-Segunda Câmara sobre o tema (peça 130, p. 3-5) . Ele alega que o próprio TCU efetuou buscas junto ao Tribunal de Justiça do Estado do Rio de Janeiro no sentido de confirmar a inexistência de inventário/arrolamento em nome de Jair Gonçalves de Almeida Filho, corroborada pela Sra. Luana Almeida, sua filha, podendo-se concluir, com isso, que a citação não merece prosperar. 
50.	 Ele menciona que os artigos 1.784 e 1.785 do Código Civil estabelecem que, aberta a sucessão, a herança se transmite desde logo aos herdeiros legítimos e testamentários, sendo aberta no último domicílio do falecido. O procurador conclui, dessa forma, que, não aberta a sucessão, a herança não foi transmitida. Diante disso, não haverá obrigação dos herdeiros no sentido de serem responsabilizados por dívidas deixadas pelo "de cujus". Da mesma forma, alega que, no momento de sua morte, a declarante do óbito era sua companheira, não tendo procedido com a sucessão, haja vista não haver bens a se inventariar e partilhar (peça 130, p. 5) . 
51.	 Com base nas alegações apresentadas, pede, em suma, a exclusão de seu nome do polo passivo do processo e que seja acatada sua alegação de defesa. Pede ainda que as correspondências sobre o assunto sejam encaminhadas ao endereço constante da peça 130, p. 6. 
Análise
52.	 No âmbito deste Tribunal, a unidade técnica (Secex-RJ) chegou a instruir o processo no mérito (peça 113) , atribuindo-se a responsabilidade apenas aos ex-servidores Jair Gonçalves de Almeida Filho (CPF XXX.295.087-XX) e Maria do Carmo Batista de Almeida (CPF: XXX.397.797-XX) , com a exclusão da segurada Dayse de Almeida Canas da relação processual. 
53.	 Lá foram analisadas as alegações de defesa apresentadas pela Sra. Maria do Carmo Batista de Almeida, consideradas como insuficientes para sanear as irregularidades que lhe foram atribuídas. Assim, inexistindo nos autos elementos que caracterizassem boa-fé ou excludentes de culpabilidade em sua conduta, foi proposto que suas contas fossem julgadas irregulares, condenando-a em débito, em solidariedade com o espólio de Jair Gonçalves de Almeida Filho, ex-servidor falecido. 
54.	 No entanto, no que concerne à aplicação da multa prevista no art. 57 da Lei 8.443/1992, conforme o entendimento firmado a partir do voto condutor do Acórdão 1641/2016-TCU-Plenário, de Relatoria do Ministro Benjamin Zymler, a prescrição punitiva para pagamentos de benefícios previdenciários concedidos de modo fraudulento, por se tratar de irregularidade continuada, tem como marco inicial a data do último pagamento. Verificou-se que o débito imputado tem como fato gerador a concessão de aposentadoria irregular por tempo de contribuição, a partir de 15/10/1996, cujos pagamentos indevidos se prolongaram até 2/9/2004.  
55.	 Nesse sentido, quanto ao caso concreto, à vista de os fatos impugnados terem ocorrido entre os anos de 1996 e 2004 e o primeiro ato que ordenou a citação dos responsáveis ter-se dado em 14/7/2015 (peça 10) , aperfeiçoado pelo Despacho do Relator em 20/7/2016 (peça 47) , transcorreu o lapso de dez anos preconizado na Lei Civil, operando-se, assim, a prescrição acerca da pretensão punitiva desta Corte para a Sra. Maria do Carmo Batista de Almeida. 
56.	 No caso do Sr. Jair Gonçalves de Almeida Filho, aplica-se o entendimento jurisprudencial no sentido de que não há possibilidade de aplicação de multa ao responsável falecido, em face da natureza personalíssima da sanção, a qual não se transfere aos sucessores (Acórdão 6118/2017-TCU-Primeira Câmara, Relator Augusto Sherman) . 
57.	 Ainda quanto ao débito imputado aos responsáveis, convém ressaltar que a data de ocorrência do fato gerador no caso de pagamentos de benefícios irregulares corresponde ao último pagamento efetuado, sendo, no presente caso, 2/9/2004. Especificamente em relação à citação do espólio do Sr. Jair Gonçalves de Almeida Filho, observa-se o interregno de mais de dez anos entre a ocorrência dos fatos e a notificação feita aos sucessores e à pensionista beneficiária do falecido. Conforme consta dos Despachos à peça 67, a Sra. Inês Helena de Sousa (pensionista) foi considerada citada em 7/11/2017, conforme aviso de recebimento inserto à peça 77. Quanto às filhas do falecido, foram consideradas citadas em 23/7/2018 (peça 105) e 3/8/2018 (peça 109) . 
58.	 No entanto, em Despacho proferido pelo Ministro-Relator, em 11/6/2019 (peça 116) , foi determinada renovação da citação do espólio do gestor falecido, diante da informação, nos autos, de inexistência de inventário aberto, inviabilizando, dessa forma, a consideração das filhas herdeiras como partes legítimas aptas a responder pela obrigação apurada nos autos. 
59.	 Nesse contexto, observa-se o interregno de quase 15 (quinze) anos entre a ocorrência dos fatos, considerando a data do último pagamento irregular efetuado, e a notificação feita ao espólio do responsável falecido, de acordo com a determinação constante do Despacho do Ministro-Relator. Assim, entende-se que tal fato gera dificuldades ao exercício do contraditório e ampla defesa por parte da representante do espólio, quando já se passou um lapso de tempo considerável da ocorrência dos fatos que deram causa ao débito apurado. 
60.	 Diante disso, cabe observar que, em situações dessa espécie, a jurisprudência desta Corte de Contas tem caminhado no sentido de se aplicar o entendimento de que o interregno de mais de dez anos entre a ocorrência dos fatos e a notificação dos sucessores e herdeiros do responsável, sendo no presente caso, adaptado ao espólio, na pessoa do administrador provisório (Sra. Inês Helena) , dificulta, ou até mesmo impede, a produção de provas, inviabilizando o pleno exercício do direito à ampla defesa, devendo as contas do espólio serem consideradas iliquidáveis (Acórdão 175/2019-TCU-Primeira Câmara, Relator Marcos Bemquerer) . 
61.	 Assim, em respeito aos princípios do contraditório e da ampla defesa, consagrados no art. 5º, inciso LV, da Constituição Federal, entende-se que as contas do Sr. Jair Gonçalves de Almeida Filho devem ser consideradas iliquidáveis, uma vez que o longo tempo transcorrido desde o repasse dos recursos dificulta, ou até mesmo impede, a produção de provas pela representante do espólio do ex-Gestor.
62.	 Entretanto, propor-se-á manter a responsabilidade atribuída à Sra. Maria do Carmo Batista de Almeida, tendo em vista suas alegações de defesa já terem sido apresentadas e apreciadas no âmbito da instrução de mérito anterior (peça 113) , tendo sido consideradas insuficientes para sanear as irregularidades que lhe foram atribuídas e, inexistindo nos autos elementos que caracterizem boa-fé ou excludentes de culpabilidade em sua conduta, sugere-se que suas contas sejam julgadas irregulares e que seja condenada em débito apurado.
CONCLUSÃO 
63.	 Como já analisado na instrução de mérito à peça 113, em se considerando que o alcance da jurisdição do Tribunal de Contas da União sobre terceiros estranhos à Administração Pública depende da comprovação de que tenham agido com dolo ou culpa e que, no caso concreto, não há elementos que indiquem cabalmente a participação da beneficiária no conluio para a prática dos atos fraudulentos apurados pela auditoria interna do INSS, entende-se cabível excluir da relação processual a segurada Dayse de Almeida Canas (CPF: XXX.110.767-XX) , conforme jurisprudência deste Tribunal acerca do tema (Acórdãos Plenários 859/2013, 3626/2013, 2.369/2013) . 
64. Ainda, em face da análise promovida na Seção "Exame Técnico", entende-se que as contas do Sr. Jair Gonçalves de Almeida Filho devem ser consideradas iliquidáveis, nos termos dos arts. 20 e 21 da Lei 8.443/1992, c/c o art. 211, § 1º do R/TCU, uma vez que o longo tempo transcorrido desde o repasse dos recursos dificulta, ou até mesmo impede, a produção de provas pela representante do espólio do ex-Gestor, excluindo-se as Sras. Inês Helena de Souza (CPF: XXX.617.307-XX) , Luana Camillo de Almeida (CPF: XXX.698.427-XX) e Beatriz Camillo de Almeida (CPF: XXX.944.297-XX) da relação processual. 
65.	 Por fim, diante da análise das alegações de defesa apresentadas pela Sra. Maria do Carmo Batista de Almeida (CPF: XXX.397.797-XX) já efetuada na instrução de mérito constante da peça 113, tendo sido consideradas insuficientes para sanear as irregularidades que lhe foram atribuídas, e inexistindo nos autos elementos que caracterizem boa-fé ou excludentes de culpabilidade em sua conduta, sugere-se que suas contas sejam julgadas irregulares, nos termos do art. 202, § 6º, do Regimento Interno do TCU, com a imputação do débito atualizado monetariamente e acrescido de juros de mora, nos termos do art. 202, §1º do Regimento Interno do TCU, descontado o valor eventualmente recolhido. 
66.	 Verifica-se, entretanto, a ocorrência da prescrição da pretensão punitiva para a responsável, para efeitos da aplicação da sanção prevista no art. 57 da Lei 8.443/92, conforme já abordado no decorrer da presente instrução. 
67.	 Por fim, como não houve elementos que pudessem modificar o entendimento acerca das irregularidades em apuração, mantém-se, para a responsável, a matriz de responsabilização presente na peça 113, p. 11-12.
68.	 Assim, de acordo com as análises empreendidas na instrução de mérito (peça 113) , a irregularidade descrita se configurou como a concessão irregular de benefício de aposentadoria por tempo de serviço, baseada em vínculos empregatícios falsos à segurada Dayse de Almeida Canas (CPF: XXX.110.767-XX) . 
68.1 Débitos relacionados à responsável Maria do Carmo Batista de Almeida (CPF: XXX.397.797-XX) :
	Data
	Valor (R$) 
	Tipo (D/C) 

	15/10/1996
	2.912,50
	D

	06/11/1996
	816,59
	D

	03/12/1996
	1.292,93
	D

	03/01/1997
	816,59
	D

	05/02/1997
	818,22
	D

	04/03/1997
	818,22
	D

	02/04/1997
	818,22
	D

	09/01/2001
	1.017,82
	D

	05/02/2001
	1.018,22
	D

	02/03/2001
	1.018,22
	D

	03/04/2001
	1.019,02
	D

	24/04/2001
	39.157,95
	D

	05/06/2001
	1.019,02
	D

	03/07/2001
	1.096,93
	D

	02/08/2001
	1.096,93
	D

	04/09/2001
	1.096,93
	D

	02/10/2001
	1.096,93
	D

	05/11/2001
	1.096,93
	D

	04/12/2001
	2.189,86
	D

	04/01/2002
	1.096,93
	D

	05/02/2002
	1.096,93
	D

	04/03/2002
	1.097,10
	D

	02/04/2002
	1.097,32
	D

	03/05/2002
	1.097,32
	D

	04/06/2002
	1.097,32
	D

	03/07/2002
	1.197,72
	D

	02/08/2002
	1.197,72
	D

	03/09/2002
	1.197,72
	D

	02/10/2002
	1.197,72
	D

	04/11/2002
	1.197,72
	D

	03/12/2002
	2.391,43
	D

	03/01/2003
	1.197,72
	D

	04/02/2003
	1.197,72
	D

	07/03/2003
	1.197,72
	D

	02/04/2003
	1.197,72
	D

	05/05/2003
	1.197,72
	D

	03/06/2003
	1.197,72
	D

	02/07/2003
	1.433,76
	D

	04/08/2003
	1.433,76
	D

	02/09/2003
	1.433,76
	D

	03/10/2003
	1.433,76
	D

	04/11/2003
	1.433,44
	D

	02/12/2003
	2.864,03
	D

	05/01/2004
	1.433,44
	D

	03/02/2004
	1.433,44
	D

	02/03/2004
	1.433,44
	D

	02/04/2004
	1.433,44
	D

	04/05/2004
	1.433,44
	D

	02/06/2004
	1.498,34
	D

	02/07/2004
	1.498,34
	D

	03/08/2004
	1.496,77
	D

	02/09/2004
	1.496,77
	D

   Valor atualizado do débito (sem juros) em 27/4/2021 - R$ 328.100,13    Cofre credor: Instituto Nacional de Seguro Social (INSS) 68.2 Responsável: Maria do Carmo Batista de Almeida (CPF: XXX.397.797-XX) .  
68.2.1 Conduta: Valer-se do cargo para lograr proveito pessoal ou de outrem em detrimento da dignidade da função pública; proceder de forma desidiosa; e improbidade administrativa (artigos 117, incisos IX e XV, e 132, incisos IV e XIII, da Lei 8.112/1990) .
68.2.2 Nexo de causalidade: A falta de zelo no exame da documentação e a inserção de dados inverídicos no sistema do INSS, valendo-se da sua condição de servidora, propiciou o pagamento irregular de benefício previdenciário.
68.2.3 Culpabilidade: não há excludentes de ilicitude, de culpabilidade e de punibilidade, os responsáveis tinham consciência da ilicitude dos atos pois detinham a condição de confirmar o direito almejado.
PROPOSTA DE ENCAMINHAMENTO
69.	 Diante do exposto, submetem-se os autos à consideração superior, propondo:
	a) rejeitar as alegações de defesa oferecidas pela Maria do Carmo Batista de Almeida (CPF: XXX.397.797-XX) ;
	b) excluir da relação processual a segurada Dayse de Almeida Canas (CPF: XXX.110.767-XX) ; 
	c) com fundamento nos arts. 20 e 21 da Lei 8.443/1992, c/c o art. 211, § 1°, do RI/TCU, considerar iliquidáveis as contas do Sr. Jair Gonçalves de Almeida Filho, falecido (CPF: XXX.295.087-XX) , ordenando o seu trancamento, e excluir da relação processual as Sras. Inês Helena de Souza (CPF XXX.617.307-XX) , Luana Camillo de Almeida (CPF: XXX.698.427-XX) e Beatriz Camillo de Almeida (CPF: XXX.944.297-XX) ; 
	d) com fundamento nos arts. 1º, inciso I, 16, inciso III, alínea 'd', e §§ 1º e 2º da Lei 8.443/1992 c/c os arts. 19 e 23, inciso III, da mesma Lei, e com arts. 1º, inciso I, 209, inciso IV, e §§ 1º e 5º, 210 e 214, inciso III, do Regimento Interno/TCU, julgar irregulares as contas da ex-servidora do INSS, Maria do Carmo Batista de Almeida (CPF: XXX.397.797-XX) , e condená-la ao pagamento das quantias a seguir especificadas, com a fixação do prazo de quinze dias, a contar da notificação, para comprovar, perante o TCU (art. 214, inciso III, alínea "a", do Regimento Interno) , o recolhimento da dívida aos cofres do Instituto Nacional do Seguro Social, atualizada monetariamente e acrescida dos juros de mora, calculados a partir das datas discriminadas, até a data do recolhimento, na forma prevista na legislação em vigor, em decorrência da concessão irregular de aposentadorias por tempo de serviço, ocasionando prejuízo aos cofres públicos, segundo os pagamentos efetuados à seguinte segurada: 
		d.1) Dayse de Almeida Canas (peça 4, p. 2-4) 
	Data
	Valor (R$) 
	Tipo (D/C) 

	15/10/1996
	2.912,50
	D

	06/11/1996
	816,59
	D

	03/12/1996
	1.292,93
	D

	03/01/1997
	816,59
	D

	05/02/1997
	818,22
	D

	04/03/1997
	818,22
	D

	02/04/1997
	818,22
	D

	09/01/2001
	1.017,82
	D

	05/02/2001
	1.018,22
	D

	02/03/2001
	1.018,22
	D

	03/04/2001
	1.019,02
	D

	24/04/2001
	39.157,95
	D

	05/06/2001
	1.019,02
	D

	03/07/2001
	1.096,93
	D

	02/08/2001
	1.096,93
	D

	04/09/2001
	1.096,93
	D

	02/10/2001
	1.096,93
	D

	05/11/2001
	1.096,93
	D

	04/12/2001
	2.189,86
	D

	04/01/2002
	1.096,93
	D

	05/02/2002
	1.096,93
	D

	04/03/2002
	1.097,10
	D

	02/04/2002
	1.097,32
	D

	03/05/2002
	1.097,32
	D

	04/06/2002
	1.097,32
	D

	03/07/2002
	1.197,72
	D

	02/08/2002
	1.197,72
	D

	03/09/2002
	1.197,72
	D

	02/10/2002
	1.197,72
	D

	04/11/2002
	1.197,72
	D

	03/12/2002
	2.391,43
	D

	03/01/2003
	1.197,72
	D

	04/02/2003
	1.197,72
	D

	07/03/2003
	1.197,72
	D

	02/04/2003
	1.197,72
	D

	05/05/2003
	1.197,72
	D

	03/06/2003
	1.197,72
	D

	02/07/2003
	1.433,76
	D

	04/08/2003
	1.433,76
	D

	02/09/2003
	1.433,76
	D

	03/10/2003
	1.433,76
	D

	04/11/2003
	1.433,44
	D

	02/12/2003
	2.864,03
	D

	05/01/2004
	1.433,44
	D

	03/02/2004
	1.433,44
	D

	02/03/2004
	1.433,44
	D

	02/04/2004
	1.433,44
	D

	04/05/2004
	1.433,44
	D

	02/06/2004
	1.498,34
	D

	02/07/2004
	1.498,34
	D

	03/08/2004
	1.496,77
	D

	02/09/2004
	1.496,77
	D

e) autorizar, desde logo, a cobrança judicial da dívida, caso não atendida a notificação na forma do disposto no art. 28, inciso II, da Lei 8.443/1992; 
	f) autorizar também, desde logo, se requerido, com fundamento no art. 26 da Lei 8.443, de 1992, c/c o art. 217, §§ 1º e 2º do Regimento Interno do TCU, o parcelamento da dívida em até 36 parcelas, incidindo, sobre cada parcela, corrigida monetariamente, os correspondentes acréscimos legais, fixando-lhe o prazo de quinze dias, a contar do recebimento da notificação, para comprovarem, perante o Tribunal, o recolhimento da primeira parcela, e de trinta dias, a contar da parcela anterior, para comprovar os recolhimentos das demais parcelas, devendo incidir, sobre cada valor mensal, atualizado monetariamente, os juros de mora devidos, no caso do débito, na forma prevista na legislação em vigor, alertando a responsável de que a falta de comprovação do recolhimento de qualquer parcela importará o vencimento antecipado do saldo devedor, nos termos do § 2º do art. 217 do Regimento Interno deste Tribunal; 
	g) enviar cópia do Acórdão a ser prolatado, bem como do Relatório e do Voto que o fundamentarem, à Procuradoria da República no Estado do Rio de Janeiro, nos termos do § 3º do art. 16 da Lei 8.443/1992, c/c o § 7º do art. 209 do Regimento Interno do TCU, para adoção das medidas cabíveis, informando que a presente deliberação, acompanhada do Relatório e do Voto que a fundamenta, está disponível para a consulta no endereço www.tcu.gov.br/acordaos, além de esclarecer que, caso requerido, o TCU poderá fornecer sem custos as correspondentes cópias, de forma impressa;  
	h) enviar cópia do Acórdão que vier a ser proferido ao INSS e à responsável, para ciência, informando que a presente deliberação, acompanhada do Relatório e do Voto que a fundamenta, está disponível para a consulta no endereço www.tcu.gov.br/acordaos, além de esclarecer que, caso requerido, o TCU poderá fornecer sem custos as correspondentes cópias, de forma impressa.
2.	O MPTCU, neste ato representado pela Procuradora-Geral, Dra. Cristina Machado da Costa e Silva, anuiu, em essência, à proposta da unidade técnica, apresentando adequações ao encaminhamento sugerido e análise da prescrição no caso concreto, conforme manifestação acostada aos autos à peça 139:
Cuida-se de Tomada de Contas Especial instaurada pelo Instituto Nacional do Seguro Social (INSS) em razão dos prejuízos causados pelos ex-servidores Senhora Maria do Carmo Batista de Almeida e Senhor Jair Gonçalves de Almeida Filho (falecido) referentes à concessão irregular de benefícios previdenciários, com suporte em vínculos empregatícios falsos, com a utilização de matrículas de "servidores fantasmas" cadastrados no sistema de benefícios, ocorridos no âmbito do PSS André Azevedo, jurisdicionado à antiga Gerência Regional do Seguro Social da Penha, no Rio de Janeiro/RJ.
2.	O envolvimento dos servidores nas irregularidades culminou com a instauração do Processo Administrativo Disciplinar n.º 35.301.020919/96-52. Após análise dos elementos comprobatórios, a Comissão concluiu que a ação fraudulenta foi efetuada pela Gerente da Gerência Regional do Seguro Social - GRSS/Penha/Rio de Janeiro/RJ, Senhora Maria do Carmo Batista de Almeida, juntamente com outros servidores, entre os quais o Senhor Jair Gonçalves de Almeida Filho.
3.	A Consultoria Jurídica do INSS, por intermédio do Parecer/CJ/n.º 1.288, de 6/5/1998 (peça 1, p. 378-386) , ratificou a conclusão da Comissão de Processo Administrativo Disciplinar e vislumbrou, ainda, que aos indiciados cabia o complemento da imputação prevista no art. 132, inciso X, da Lei n.º 8.112/1990, uma vez que os inúmeros benefícios previdenciários concedidos fraudulentamente evidenciavam patente lesão aos cofres públicos e dilapidação do patrimônio nacional, e concluiu pela aplicação da penalidade de demissão a todos os servidores indiciados, conforme o disposto no art. 127, inciso II, da Lei n.º 8.112/1990.
4.	A instauração da TCE ocorreu em 17/6/2014 (peça 3, p. 27) , conforme autorização constante da Portaria n.º 40/INSS/DIROFL, de 3/5/2007 (peça 1, p. 3) . O relatório da Comissão Permanente de Tomada de Contas Especial da Gerência Executiva do Rio de Janeiro - Norte concluiu pela responsabilização dos ex-servidores do INSS Maria do Carmo Batista de Almeida e Jair Gonçalves de Almeida Filho, solidariamente à segurada Dayse de Almeida Canas, pelo prejuízo de R$ 511.067,39, atualizado monetariamente e acrescidos de juros de mora até 18/6/2014 (peça 3, p. 57) .
5.	Posteriormente, tendo em vista que o alcance da jurisdição do Tribunal de Contas da União sobre terceiros estranhos à Administração Pública depende da comprovação de que tenham agido com dolo ou culpa, e que, no caso concreto, não se evidenciou elementos que indiquem cabalmente a participação da Senhora Dayse de Almeida Canas no conluio para a prática dos atos fraudulentos apurados pela auditoria interna do INSS, a unidade técnica sugeriu sua exclusão da relação processual (peças 9 e 60) .
6.	Quanto aos demais responsáveis, ambos presos em cumprimento a sentenças judiciais, a Unidade consigna que adotou providências no sentido de citá-los no estabelecimento prisional em que se encontravam, tendo recebido a informação da transferência de ambos a outros presídios, sem indicação precisa dessa nova localidade. Diante disso e, também, do malogro das tentativas de saber o paradeiro dos custodiados junto aos Presídios em que cumpriam a pena, a Secex/RJ optou pela citação editalícia, considerando-se suprida a ciência dos responsáveis.
7.	Em relação a esse fato, esta representante do Ministério Público de Contas, em primeiro pronunciamento (peça 46) , manifestou-se no sentido de que, preliminarmente ao julgamento de mérito desta TCE, houvesse a necessária realização de diligências à Vara de Execuções Penais - Cartório de Réu Preso e Cartório de Livramento Condicional ou outro juízo responsável pelo acompanhamento das penas cominadas à Senhora Maria do Carmo Batista de Almeida e ao Senhor Jair Gonçalves de Almeida Filho, com o fito de aperfeiçoar a citação promovida pela Corte de Contas, evitando-se potenciais nulidades, com posterior reanálise do feito e retorno dos autos a este MP/TCU para manifestação regimental.
8.	Acolhida a sugestão deste Parquet, o Ministro Vital do Rêgo, Relator do feito, restituiu os autos à unidade técnica para as devidas providências (peça 47) .
9.	Concluídas as diligências, foi citada a Senhora Maria do Carmo Batista de Almeida e sobreveio a informação do falecimento do Senhor Jair Gonçalves de Almeida Filho por motivo de saúde, em 27/10/2016, comprovado por meio de cópia da certidão de óbito, inserida à peça 66.
10.	Em exame de mérito, a unidade técnica concluiu pela responsabilização da ex-servidora do INSS, Senhora Maria do Carmo Batista de Almeida, em solidariedade com o espólio do Senhor Jair Gonçalves de Almeida Filho, nas pessoas de suas sucessoras Senhora Beatriz Camilo de Almeida (CPF n.º XXX.944.297-XX) , Senhora Luana Camillo de Almeida (CPF n.º XXX.698.427-XX) e Senhora Inês Helena de Souza (CPF n.º XXX.617.307-XX) . Desse modo, propôs que as contas fossem julgadas irregulares com a consequente condenação dos responsáveis para promover o devido ressarcimento ao erário.
11.	No entanto, em novo despacho, o Ministro-Relator entendeu que, não se encontrando o inventário aberto, os herdeiros não poderiam ser individualmente considerados partes legítimas para responder pela obrigação apurada nos presentes autos. Assim, determinou a restituição dos autos à unidade técnica para que promovesse a renovação da citação, desta feita em nome do espólio do gestor falecido (peça 116) .
12.	Por derradeiro, a unidade técnica reexaminou o feito e, diante do interregno de quase 15  (quinze) anos entre a ocorrência dos fatos, considerando a data do último pagamento irregular efetuado, e a notificação feita ao espólio do responsável falecido, de acordo com a determinação constante do Despacho do Ministro-Relator, concluiu que tal fato gera dificuldades ao exercício do contraditório e ampla defesa por parte da representante do espólio, quando já se passou um lapso de tempo considerável da ocorrência dos fatos que deram causa ao débito apurado. Assim, a unidade sugeriu que as contas do Senhor Jair Gonçalves de Almeida Filho deveriam ser consideradas iliquidáveis, uma vez que o longo tempo transcorrido desde o repasse dos recursos dificultaria ou até mesmo impediria a produção de provas pela representante do espólio do ex-Gestor, posição essa com a qual guardamos algumas reservas por entendermos que o longo transcurso de tempo para o chamamento aos autos do responsável ou de seus sucessores, de modo a restar inviável o próprio exercício de defesa pelas partes, caracteriza verdadeiramente a ausência de pressupostos de constituição e de desenvolvimento válido e regular do processo em relação aos respectivos responsáveis, conforme previsão do art. 212 do Regimento Interno do TCU, mas não hipótese de caso fortuito ou de força maior impeditivos do julgamento das contas.
13.	Quanto à responsabilidade atribuída à Senhora Maria do Carmo Batista de Almeida, tendo em vista suas alegações de defesa já terem sido apresentadas e apreciadas no âmbito da instrução de mérito anterior (peça 113) , tendo sido consideradas insuficientes para sanear as irregularidades que lhe foram atribuídas e, inexistindo nos autos elementos que caracterizem boa-fé ou excludentes de culpabilidade em sua conduta, a unidade propõe que suas contas sejam julgadas irregulares e que seja condenada a ressarcir o dano apurado.
14.	No aspecto meritório, consideramos que não há reparo a ser feito às análises e argumentos da Secex-TCE.
15.	No entanto, em relação à proposta de responsabilização da Senhora Maria do Carmo Batista de Almeida, entendemos ser necessária a análise de eventual prescrição à luz do novel entendimento do Supremo Tribunal Federal (STF) .
16.	Sobre este ponto, convém repisar o entendimento reiterado desta representante do Ministério Público de Contas no sentido de se adotar o regime de prescrição estabelecido pela Lei n.º 9.873/1999, conforme decisão do STF, no Recurso Extraordinário n.º 636.886 (tema 899) , que enunciou a tese, com repercussão geral, de que "é prescritível a pretensão de ressarcimento ao erário fundada em decisão de Tribunal de Contas".
17.	A Lei n.º 9.873/1999 apresenta um prazo geral, de cinco anos (art. 1.º, caput) , e um prazo especial, previsto no art. 1.º, § 2.º, a saber: "quando o fato objeto da ação punitiva da Administração também constituir crime, a prescrição reger-se-á pelo prazo previsto na lei penal". Com relação a essa particular hipótese, registre-se o entendimento do STJ no sentido de que a pretensão punitiva da Administração Pública em relação a infração administrativa que também configura crime em tese somente se sujeita ao prazo prescricional criminal quando instaurada a respectiva ação penal (REsp n.º 1116477/DF, Rel. Ministro TEORI ALBINO ZAVASCKI, PRIMEIRA TURMA, julgado em 16/08/2012, DJe 22/08/2012) . 
18.	Além da prescrição pelo prazo geral de cinco anos, a Lei n.º 9.873/1999 prevê um prazo de três anos para a prescrição intercorrente (art. 1.º, § 1.º) , como forma de evitar que a inércia e morosidade do Poder Público se estendam indefinidamente, constituindo importante instrumento de segurança e estabilidade das relações jurídicas. 
19.	Embora a controvérsia dirimida no RE n.º 636.886 tenha sido circunscrita à prescrição ocorrida no curso da execução, quando o dano ao erário já havia sido objeto de acertamento, materializado em acórdão condenatório proferido pelo TCU, é necessário considerar as razões essenciais da decisão, para identificar seus reflexos também no que diz respeito à prescrição reparatória.
20.	Observa-se que, para resolver a lide, o STF concluiu que a ressalva constante da parte final do art. 37, § 5.º, da Constituição Federal ("ressalvadas as respectivas ações de ressarcimento") não criou uma hipótese de imprescritibilidade apta a alcançar as decisões dos Tribunais de Contas. É o que se depreende do seguinte trecho do Voto do Ministro Alexandre de Moraes:
"A ressalva que permaneceu no § 5º do art. 37 da CF (ressalvadas as respectivas ações de ressarcimento) , mesmo após a retirada da expressão QUE SERÃO IMPRESCRITÍVEIS [expressão excluída por emenda do Plenário quando da apresentação do Projeto de Constituição da Comissão de Sistematização], teve por finalidade evitar, principalmente, uma anomia em relação à possibilidade de ressarcimento ao erário em face de responsabilização pela prática de eventuais atos ilícitos, enquanto ainda não tipificados pela lei exigida no § 4º do art. 37 da CF como atos de improbidade administrativa. 
A ressalva prevista no § 5º do art. 37 da CF não pretendeu estabelecer uma exceção implícita de imprescritibilidade, mas obrigar constitucionalmente a recepção das normas legais definidoras dos instrumentos processuais e dos prazos prescricionais para as ações de ressarcimento do erário, inclusive referentes a condutas ímprobas, mesmo antes da tipificação legal de elementares do denominado ato de improbidade (Decreto 20.910/1932, Lei 3.164/1957, Lei 3.502/1958, Lei 4.717/1965, Lei 7.347/1985, Decreto-Lei 2.300/1986) ; mantendo, dessa maneira, até a edição da futura lei e para todos os atos pretéritos, a ampla possibilidade de ajuizamentos de ações de ressarcimento."
21.	Ocorre que, no âmbito do processo perante o TCU, a proteção do art. 37, § 5.º, da CF, era a fonte utilizada na defesa da imprescritibilidade tanto na fase condenatória como no curso da execução dos títulos extrajudiciais consubstanciados nos seus acórdãos.
22.	Nesse diapasão, é forçoso concluir que também é prescritível a pretensão de ressarcimento exercida pelo TCU com o fim de apurar a ocorrência de prejuízo ao erário e condenar o agente que lhe deu causa. Essa conclusão resulta das razões de decidir utilizadas na paradigmática decisão da Corte Suprema, que delimitaram o sentido e o alcance da ressalva contida no art. 37, § 5.º, da Constituição Federal.
23.	Com base nesse entendimento, passamos à análise da prescrição das pretensões punitiva e ressarcitória no caso concreto.
Análise da prescrição à luz da Lei n.º 9.873/1999
24.	Tendo em vista que, após o derradeiro exame empreendido pela unidade técnica, a responsabilidade recaiu apenas sobre a Senhora Maria do Carmo Batista de Almeida, posição com a qual anuímos, far-se-á a análise da prescrição para os atos praticados pela Administração que digam respeito à referida responsável, bem como eventuais atos de apuração que envolvam os fatos relacionados ao processo.
25.	Como mencionado alhures, o art. 1.º, § 2.º da Lei n.º 9.873/1999 estabelece uma exceção ao prazo geral de cinco anos para a prescrição da ação punitiva nos casos em que o objeto da ação punitiva da Administração também constituir crime. Nessa situação, a prescrição reger-se-á pelo prazo previsto na lei penal.
26.	Compulsando os autos, verifica-se que a Senhora Maria do Carmo Batista de Almeida respondeu ao processo n.º 0024772-63.1997.4.02.5101 na 8.ª Vara Federal Criminal da Seção Judiciária do Rio de Janeiro (peça 2, p. 351 - consulta ao portal TRF da 2ª região - Ação Penal 0024772-63.1997.4.02.5101 - Estelionato e outras fraudes contra a Previdência) . Conquanto a sentença condenatória não esteja disponível nos autos, de acordo com instrução pretérita da unidade técnica, a responsável foi condenada a pena privativa de liberdade em regime fechado pela prática dos crimes previstos nos artigos 312 (peculato) , 288 (associação criminosa) , 333 (corrupção ativa) do Código Penal, com sentença condenatória proferida em 2/3/2006 (peça 113, p. 5) .
27.	Registra-se, ainda, que a responsável também foi condenada por ato de improbidade administrativa no âmbito da Ação Civil Pública, processo n.º 0041833-97.1998.4.02.5101 da 1.ª Vara Federal do Rio de Janeiro (peça 2, p. 355) . 
28.	Os prazos de prescrição estabelecidos pela lei penal são definidos com base no prazo máximo da pena privativa de liberdade cominada aos crimes. A prescrição, de acordo com o art. 109 do Código Penal, verifica-se:
I - em vinte anos, se o máximo da pena é superior a doze;
II - em dezesseis anos, se o máximo da pena é superior a oito anos e não excede a doze;
III - em doze anos, se o máximo da pena é superior a quatro anos e não excede a oito;
IV - em oito anos, se o máximo da pena é superior a dois anos e não excede a quatro;
V - em quatro anos, se o máximo da pena é igual a um ano ou, sendo superior, não excede a dois;
VI - em 3 (três) anos, se o máximo da pena é inferior a 1 (um) ano.
29.	Os crimes atribuídos à responsável possuem as seguintes penas máximas de reclusão:
	a. peculato (art. 312 do CP) - 12 anos;
	b. associação criminosa (art. 288 do CP) - 3 anos;
	c. corrupção ativa (art. 333 do CP) - 12 anos.
30.	De modo mais favorável à responsável, tomemos de forma isolada apenas o crime menos grave, o de associação criminosa, cuja pena máxima é de 3 anos. Nesse caso, temos que o prazo prescricional corresponderia a 8 (oito) anos (art. 109, inciso IV, do Código Penal) .
31.	Observa-se que os fatos impugnados ocorreram entre os anos de 1996 e 2004, sendo que o último pagamento decorrente da irregularidade sancionada se deu em 2/9/2004. Assim, consideraremos essa data como termo inicial para fins de verificação da prescrição.
32.	Prevê a Lei n.º 9.873/1999 que a prescrição se interrompe "pela notificação ou citação do indiciado ou acusado, inclusive por meio de edital" (art. 2.º, inciso I) . Aqui cumpre destacar que, nesse regime legal, a interrupção se dá pela notificação ou citação propriamente dita, e não pelo despacho que a ordena. A prescrição também se interrompe "por qualquer ato inequívoco, que importe apuração do fato" (art. 2.º, inciso II) .
33.	Verificam-se diversos atos praticados pela Administração Pública, no âmbito do Processo Administrativo Disciplinar, na fase interna e externa da tomada de contas especial, que podem ser considerados como marcos interruptivos da prescrição, nos termos do art. 2.º da Lei n.º 9.873/1999:
a. 17/2/1997 a 29/8/1997 - Auditoria Interna (Missão Extraordinária Rio de Janeiro realizada junto à Gerência Penha) ;
b. 31/7/1997 - Informação acerca da data de instauração do Processo Administrativo Disciplinar n.º 35.301.020919/96-52 no âmbito da Superintendência do INSS no Estado do Rio de Janeiro, conforme PT/INSS/SERJ/N.º 1000, de 31/7/97, publicada no BSL/INSS/SERJ 234, objetivando apurar fraudes em benefícios ocorridas na Gerência Regional do Seguro Social - Penha (peça 1, p. 358) ;
c. 30/6/1998 - ato de demissão da Senhora Maria do Carmo Batista de Almeida (peça 2, p. 6-12) ;
d. 2/9/2004 - data do último pagamento decorrente da irregularidade sancionada;
e. 14/7/2008 - notificação endereçada à Senhora Maria do Carmo Batista de Almeida expedida pela Comissão Permanente de Tomada de Contas Especial objetivando o ressarcimento dos valores de benefícios pagos indevidamente (peça 2, p. 14) ;
f. 14/7/2014 - autuação, pela autoridade administrativa, do processo de Tomada de Contas Especial n.º 37367.001803/2014-46;
g. 20/8/2014 - Relatório de TCE n.º 37637.001803/2014-46 atribuindo responsabilidade pela irregularidade à Senhora Maria do Carmo Batista de Almeida e outros (peça 3, p. 27-59) ;
h. 7/4/2015 - autuação do processo de TCE no âmbito do TCU;
i. 6/3/2017 - promovida diligência à Diretora da Penitenciária Talavera Bruce, por meio Ofício 492/2017- TCU/SECEX-RJ, (peça 54) , para proceder à citação da responsável, por intermédio do Ofício 493/2017-TCU/SECEX-RJ, ambos recebidos em 6/3/2017 (peças 53; 52; 54-55) .
34.	A partir dos supracitados marcos interruptivos, constata-se que não houve não houve interregno superior a 8 anos, o que equivale a dizer que não restou caracterizado no caso concreto o decurso do prazo prescricional previsto no art. 1.º, § 2.º, da Lei n.º 9.873/1999.
35.	Destarte, mediante a aplicação analógica do regime previsto na Lei n.º 9.873/99, verifica-se que não se operou a prescrição das pretensões punitiva e ressarcitória no caso concreto.
Proposta
36.	Feitas essas considerações, esta representante do Ministério Público de Contas anui à proposta de encaminhamento oferecida pela unidade instrutiva à peça 136 (ratificada às peças 137 e 138) .
	É o relatório.

Defensora Pública da União no Rio de Janeiro, Dra. Amanda Fernandes Silva de Oliveira, representa a Sra. Maria do Carmo Batista de Almeida; Antônio Carlos Correa Pena (OAB/RJ 220.802), em nome de Luana Camillo de Almeida.

Procuradora-Geral Cristina Machado da Costa e Silva.

TOMADA DE CONTAS ESPECIAL. CONCESSÃO FRAUDULENTA DE BENEFÍCIO. FALECIMENTO DE UM RESPONSÁVEL. COMPROMETIMENTO DO EXERCÍCIO DA AMPLA DEFESA POR PARTE DO ESPÓLIO. LONGO TEMPO DECORRIDO DESDE A OCORRÊNCIA DOS FATOS SEM CHAMAMENTO AOS AUTOS. ARQUIVAMENTO DO PROCESSO EM RELAÇÃO A ESSE RESPONSÁVEL. CARACTERIZAÇÃO DA PARTICIPAÇÃO NA IRREGULARIDADE DA OUTRA RESPONSÁVEL. IRREGULARIDADE DE SUAS CONTAS, COM CONDENAÇÃO EM DÉBITO. PRESCRIÇÃO DA PRETENSÃO PUNITIVA DO TCU. EXCLUSÃO DA RELAÇÃO PROCESSUAL DA BENEFICIÁRIA DO ATO IRREGULAR E DAS SUCESSORAS DO SERVIDOR FALECIDO.

TOMADA DE CONTAS ESPECIAL (TCE)

Secretaria de Controle Externo de Tomada de Contas Especial (SecexTCE).

A presente tomada de contas especial foi instaurada pelo Instituto Nacional do Seguro Social (INSS) em desfavor de seus ex-servidores Maria do Carmo Batista de Almeida e Jair Gonçalves de Almeida Filho, haja vista o prejuízo causado em decorrência da concessão irregular de benefícios previdenciários.
O Processo Administrativo Disciplinar 35.301.020919/96-52, instaurado para apurar os fatos, concluiu pela responsabilidade dos referidos servidores, que procederam à concessão irregular de benefícios previdenciários, com base em vínculos empregatícios falsos, com a utilização de matrículas de "servidores fantasmas" cadastrados no sistema de benefícios, ocorridos no âmbito do PSS André Azevedo, jurisdicionado à antiga Gerência Regional do Seguro Social da Penha, no Rio de Janeiro/RJ.
Tendo em vista a gravidade das irregularidades praticadas, com vultoso desvio de recursos previdenciários em proveito próprio, foram os dois responsáveis punidos com a pena de demissão, por meio de decreto presidencial de 30/6/1998, publicado na Seção 2, página 2, do Diário Oficial da União, de 1/7/1998 (peça 2, p. 6-12) .
O relatório da Comissão Permanente de tomada de contas especial da Gerência Executiva do Rio de Janeiro - Norte concluiu pela responsabilização dos ex-servidores Maria do Carmo Batista de Almeida e Jair Gonçalves de Almeida Filho, solidariamente à segurada Dayse de Almeida Canas, pelo prejuízo de R$ 511.067,39, atualizado monetariamente e acrescidos de juros de mora até 18/6/2014 (peça 3, p. 57) .
No âmbito deste Tribunal, verificou-se o falecimento do responsável Jair Gonçalves de Almeida Filho, em 27/10/2016, conforme informações constantes à peça 65.	
Ao analisar a responsabilização nos autos, a unidade técnica, em função do transcurso de mais de quinze anos do fato gerador sem a notificação do espólio do Sr. Jair Gonçalves de Almeida Filho, concluiu que a citação importaria prejuízo aos princípios constitucionais do contraditório e da ampla defesa, razão pela qual propôs, com fundamento nos arts. 20 e 21 da Lei 8.443/1992, considerar iliquidáveis as contas do aludido responsável, para arquivá-las sem resolução de mérito.
A Sra. Maria do Carmo Batista de Almeida foi devidamente citada, conforme informação de recebimento constante dos autos às peças 54 e 55, e apresentou suas alegações de defesa (peça 59) .
Examinada a defesa apresentada pela responsável, a unidade técnica concluiu pela irregularidade de suas contas, com imputação de débito, sem aplicação de multa ou outras sanções em virtude da prescrição da pretensão punitiva deste Tribunal.
A unidade técnica propôs, ainda, a exclusão da relação processual da segurada, Sra. Dayse de Almeida Canas, uma vez não caracterizada sua participação no ilícito apurado.
O MPTCU, neste ato representado pela Procuradora-Geral, Dra. Cristina Machado da Costa e Silva, anuiu, em essência, à proposta da unidade técnica, exceto com relação ao fundamento para o arquivamento dos autos em relação ao ex-servidor da autarquia. Para o Parquet, a regra inserta nos arts. 20 e 21 da Lei 8.443/1992 não se subsumiria ao caso concreto, sendo mais adequado que fosse considerado ausente o pressuposto de desenvolvimento válido e regular do processo, razão pela qual, em relação ao Sr. Jair Gonçalves de Almeida Filho, o feito deve ser arquivado, com fundamento nos arts. 169, inciso VI, e 212 do RI/TCU.
Feito esse breve histórico, passo ao exame de mérito deste processo.
Concordo com as conclusões da unidade técnica, cuja análise incorporo, desde já, às minhas razões de decidir, com a ressalva apontada pelo MPTCU quanto ao fundamento para o arquivamento destes autos em relação ao ex-servidor da autarquia, já falecido.
Não há motivos para responsabilizar pelas irregularidades apuradas a segurada, Sra. Dayse de Almeida Canas, tendo em vista a ausência de elementos, nestes autos, capazes de atribuir-lhe a efetiva participação na fraude em exame, na linha da jurisprudência deste Tribunal, conforme Acórdãos do Plenário 859/2013, 2.369/2013, 2.449/2013, 2.553/2013, 3.038/2013, 3.112/2013 e 3.626/2013, motivo pelo qual concordo com a proposta de sua exclusão da relação processual. 
De qualquer modo, mesmo que a segurada não tivesse consciência do ilícito, é inegável que a percepção de valores pagos indevidamente, por não preenchidos os pressupostos legais para a concessão do benefício, gera para o beneficiário o dever de ressarcir a Previdência Social, sob pena de enriquecimento sem causa, a teor do que dispõe o art. 884 do Código Civil.
Assim, eventual decisão do Tribunal de Contas da União pela exclusão desse segurado da relação processual não impediria a adoção de providências judiciais que a entidade prejudicada entender como cabíveis, com o objetivo de reaver aquilo que foi pago sem justa causa, ou seja, à míngua de fundamento fático ou jurídico.
Concordo com o MPTCU que, em relação ao Sr. Jair Gonçalves de Almeida Filho, exservidor falecido do INSS, o longo tempo decorrido desde a ocorrência dos fatos, cerca de quinze anos, sem que seu espólio tenha sido notificado dos fatos tratados neste processo, justifica o arquivamento dos autos, em relação a esse responsável, com fundamento nos arts. 169, inciso VI, e 212 do RI/TCU, haja vista o comprometimento do exercício do direito de ampla defesa e contraditório por parte dos herdeiros do de cujus, que não participaram do ato irregular.
Diante disso, acolho a proposta da unidade técnica de que as sucessoras do ex-servidor, Sras. Inês Helena de Souza (021.617.307-89) , Luana Camillo de Almeida (115.698.427-01) e Beatriz Camillo de Almeida (123.944.297-12) sejam excluídas da relação processual.
Quanto à outra responsável, igualmente acompanho a manifestação da unidade técnica, a qual adoto como minhas razões de decidir, que concluiu pela rejeição de suas alegações de defesa.
De fato, a participação da Sra. Maria do Carmo Batista de Almeida na fraude restou demonstrada nos autos da "Ação Penal 0024772-63.1997.4.02.5101- Estelionato e outras fraudes contra a Previdência", tramitada na 8ª Vara Federal Criminal do Rio de Janeiro, que a condenou à pena de 13 anos e seis meses de reclusão pela prática dos crimes previstos nos 312 (peculato) , 288 (associação criminosa) e 333 (corrupção ativa) do Código Penal, com sentença condenatória proferida em 2/3/2006 (peça 113, p. 5) .
A responsável também foi condenada por ato de improbidade administrativa no âmbito da Ação Civil Pública, processo 0041833-97.1998.4.02.5101 da 1.ª Vara Federal do Rio de Janeiro (peça 2, p. 355) . 
Considerando a força probatória dos elementos constantes dos autos, principalmente no que diz respeito à demonstração de que a conduta da responsável foi determinante para a consecução do dano ao erário apurado na presente TCE, manifesto-me favoravelmente à proposição uniforme contida nos pareceres precedentes de julgar irregulares as contas da Sra. Maria do Carmo Batista de Almeida, com condenação em débito. 
A par das judiciosas considerações do Ministério Público junto ao TCU, filio-me à jurisprudência unânime deste Tribunal, segundo a qual a prescrição da pretensão punitiva deste Tribunal se submete ao regramento estabelecido nos artigos 205 e 2028 do Código Civil, na linha do Acórdão 1441/2016-TCU-Plenário.
Quanto à aplicação das penalidades de multa e de inabilitação para o exercício de cargo em comissão ou função de confiança no âmbito da Administração Pública, acompanho, nesta oportunidade, a jurisprudência majoritária desta Corte de Contas, no sentido de considerar como termo inicial para a contagem do prazo prescricional da pretensão punitiva a data do último pagamento indevidamente realizado, conforme Acórdão 70/2017-TCU-Plenário, 1.641/2016-TCU-Plenário e 2.330/2016-TCU-Plenário.
Nessa linha de raciocínio, entendo caracterizada a prescrição da pretensão punitiva. Na data do ato que autorizou a citação da responsável, em 20/7/2016 (peça 47) , já havia transcorrido o prazo decenal da prescrição, conforme regra estabelecida nos artigos 205 e 2028 do Código Civil, aplicável subsidiariamente neste Tribunal, considerado que os questionados benefícios foram concedidos até 2/9/2004.
	Dessa forma, voto pela adoção da minuta de acórdão que trago à consideração deste colegiado.
TCU, Sala das Sessões, em 19 de abril de 2022.
Ministro VITAL DO RÊGO 
Relator